臺灣高等法院臺南分院民事判決　　　　　　96年度再字第11號
再審 原 告　乙○○
　　　　　　甲○○
共　　　同
訴訟代理人　吳小燕　律師
　　　　　　林世勳　律師
再審 被 告　嘉泰開發建設有限公司
法定代理人　丙○○
訴訟代理人　洪梅芬律師
　　　　　　涂欣成律師
　　　　　　李季錦律師
上列當事人間侵權行為損害賠償事件，再審原告對於中華民國95
年12月19日本院95年度上字第112號確定判決，提起再審之訴，
本院於96年8月14日言詞辯論終結，判決如下：
    主  文
再審之訴駁回。
再審訴訟費用由再審原告負擔。
    事  實  及  理  由
甲、程序方面：
  一、再審原告係對於本院95年度上字第112號民事確定判決，
      主張該判決有民事訴訟法第496條第1項第1款適用法規顯
      有錯誤之再審事由，向本院提起再審之訴，依同法第499
      條第1項之規定，專屬本院管轄；又再審原告原對本院95
      年度上字第112號民事判決提起第三審上訴，經最高法院
      認上訴不合法於96年4月19日裁定駁回，於96年5月3日送
      達再審原告，有送達證書附於最高法院96年度台上字第82
      0號卷可參，再審原告於96年6月1日具狀向本院提起再審
      之訴，有再審原告民事再審起訴狀附於本院卷可稽，並未
      逾民事訴訟法第500條第1項所規定30日之不變期間。
  二、又按再審之訴，專屬為判決之原法院管轄。最高法院65年
      台上字第1276號判例意旨，所稱當事人對第二審判決已提
      起上訴，並經第三審法院以第二審法院之判決認事用法均
      無不當，而維持第二審法院之判決者，當事人如以適用法
      規顯有錯誤為由提起再審之訴，僅得對第三審法院之判決
      為之等語，係指該事件經第三審法院為實體判決（上訴有
      無理由之判決）而言，並不包括因上訴不合法以裁定駁回
      上訴之情形（最高法院84年度台抗字第609號判決參照）
      。再審原告就本院前判決提起上訴，經最高法院以上訴不
      合法裁定駁回其上訴，則再審原告以本院前判決適用法規
      顯有錯誤為由，提起再審之訴，本院為有權管轄法院，先
      予敘明。
乙、實體方面
  一、再審原告主張：
    (一)、本件原確定判決有民事訴訟法第496條第1項第1款之適
        用法規顯然之錯誤之再審事由：
      1.按民事訴訟法第277條規定，當事人主張有利於己之事
        實者，就其事實有舉證之責任，民事訴訟法第277條及
        最高法院19年上字第2345號判例均有明文。本件再審被
        告既主張再審原告甲○○、乙○○均有散發電子郵件及
        傳單而侵害再審被告名譽之行為，再審被告即應就此負
        擔舉證之責，然再審被告所提出之證據，均僅見再審原
        告乙○○有發出電子郵件之行為，至再審原告甲○○是
        否亦有共同侵權行為，並未能舉證，依前揭舉證責任分
        配原則，應為對其不利之認定，方屬適法。是原確定判
        決以再審原告甲○○、乙○○二人為夫妻，遽推斷「上
        訴人乙○○散發電子郵件及傳單時，苟未經甲○○授意
        ，豈得如此」等語，並臆測甲○○有授意，進而為再審
        被告有利之判決，原確定判決適用法規顯有錯誤。
      2.原確定判決僅因再審原告於email開頭註明「Dear All
        」，並以網路上電子郵件之傳送廣泛且方便，因而認定
        再審原告有傳送電子郵件致再審被告受有損害等情。然
        再審原告是否發送系爭電子郵件予第三人，係屬侵權行
        為之構成要件，原審法院應予以查明，然卷內除再審原
        告傳送予再審被告之電子郵件影本外，並無任何其他傳
        送予第三人之證據，況傳送系爭電子郵件係屬侵害行為
        ，該等事實之舉證責任，依法應由再審被告舉證。是原
        確定判決在無任何證據證明再審原告有傳送電子郵件致
        再審被告受有損害，即率而判決，其判決違反民事訴訟
        法第222條第1項判決應依調查證據結果之規定，顯然違
        背論理法則、證據法則，並有消極不適用法規之違誤。
      3.又興建、銷售「又見春天」之建商，除再審被告「嘉泰
        建設公司」外，尚有「嘉信建設公司」，此為原審所肯
        認。然本件系爭電子郵件所指之對象均為「嘉信建設」
        ，與再審被告「嘉泰建設」無關，對其名譽洵無侵害之
        虞。原確定判決遽以兩者推案名稱「又見春天」相同，
        即認再審原告有侵害再審被告「嘉泰建設」之名譽，顯
        有認定事實不憑證據之違法，應屬消極不適用法規之適
        用法規顯有錯誤。
      4.本件涉及電子郵件及傳單是否均侵害再審被告名譽之部
        分，依大法官會議解釋及最高法院90年台上字第646號
        判例，傳單所載之內容乃為言論自由之範疇。惟原確定
        判決就傳單部分卻未與電子郵件之間加以區分，而將二
        者混為一談，並無任何論證，即認定傳單部分亦有損害
        被上訴人名譽云云，有違最高法院90年台上字第646號
        判例之情形，亦有認定事實不憑證據之違法，仍屬消極
        不適用法規之適用法規顯有錯誤。
    (二)、原確定判決有民事訴訟法第496條第1項第13款之再審事
        由：查「又見春天」建案實際乃以嘉信建設對外宣傳，
        有再審原告提出之廣告傳單可證，該廣告傳單係於本件
        言詞辯論前即已存在，為「嘉信建設」所印製，再審原
        告於判決確定始發現之新證據。由上開廣告傳單可知，
        「又見春天」建案之建商，除再審被告以外，尚有「嘉
        信建設」，二者分屬二個法人格。縱再審原告所傳送之
        電子郵件及傳單部分有損害名譽之可能，然電子郵件及
        傳單之內容所指摘之對象亦為「嘉信建設」，而非再審
        被告，原確定判決僅以「上開電子郵件雖指述『又見春
        天』建案係由嘉信建設公司興建、銷售，惟對於在台南
        縣善化地區之人，不難了解上訴人等謾罵、侮辱對象即
        係被上訴人公司」，以臆測之方式將再審被告與「嘉信
        建設」不當聯結。是上開廣告傳單若經之斟酌，必對於
        本件損害之對象有正確之認定，而為有利於再審原告之
        判決。
    (三)、聲明：
      1.臺灣高等法院臺南分院95年度上字第112號確定判決廢
        棄。
      2.上廢棄部分再審被告於第一審之訴駁回。
      3.第一、二、三審及再審訴訟費用由再審被告負擔。
  二、再審被告則以：
    (一)、再審原告二人為夫妻，甲○○則為預售房屋買受人，並
        與再審被告間因發生購屋糾紛等情，為兩造所不爭執之
        事實，原確定判決以此事實為據，依經驗法則，認定若
        非甲○○授意，配偶乙○○豈能知悉並製作電子郵件及
        傳單等情（原確定判決書第5頁第6點），並未違背舉證
        責任分配之原則；再者，再審原告甲○○於第一審審理
        時，亦將系爭電子郵件稱之為「我們的郵件」，足見再
        審原告二人共同發送系爭電子郵件之事實，原確定判決
        亦無違背論理法則及經驗法則之情形。況再審原告甲○
        ○於原審中已自認其知悉乙○○散發電子郵件及傳單等
        情，故乙○○將電子郵件寄甲○○閱覽後，再傳給其他
        奇摩家族成員並要求轉寄，再審原告甲○○應無推諉不
        知之理，是縱使原確定判決有違背舉證責任之分配，亦
        於判決無影響，不得據為再審之事由。
    (二)、網路上電子郵件之傳送廣泛且方便，網友間相互轉寄電
        子郵件為普遍之現象，遠非原始傳送電子郵件者，得以
        完全掌控，此乃一經驗法則，為原審判決自由心證之範
        疇。從而，原確定判決以：(1)再審原告於電子郵件開頭
        稱謂「Dear All」、(2)甲○○自承我們的電子郵件來往
        於我們的朋友之間、(3)自承對奇摩網路家族為發送、(4)
        再審原告於電子郵件內文中請收件人幫忙轉寄等情，依
        據電子郵件相互轉寄範圍已非寄件人所能掌控之經驗法
        則，認定再審原告之行為，足以貶損再審被告之社會評
        價（原確定判決書第4至5頁第(二)點），並無違論理法則
        。況縱原確定判決有違背論理法則，再審原告亦未說明
        違反何項大法官會議解釋或判例，亦與民事訴訟法第49
        6條第1項第1款之再審事由不符。
   (三)、原確定判決係根據再審原告所散發傳單記載嘉泰即嘉信
       公司，及嘉泰公司為「又見春天」之建商等情，認定在
       台南縣善化地區之人，不難了解再審原告之謾罵、侮辱
       之對象即為再審被告，並無認定事實不憑證據之違法。
       況再審原告所散發之系爭電子郵件之附加檔案，並有協
       議書電子檔乙份，該協議書即載有「立書人：嘉泰開發
       建設（有）公司」等文字，皆可使收件人明白再審被告
       嘉泰公司為甲○○所購買之「又見春天」建案之實際建
       築公司，而為再審原告所指摘之對象。況依再審原告提
       出之證二第(1)份廣告第3、4頁中，亦載明「投資興建：
       嘉信建設‧嘉泰公司」，足使大眾知悉又見春天係再審
       被告所興建，是縱使原確定判決對上開事實之認定違法
       ，亦對判決不生影響，不得據為再審事由。
   (四)、原確定判決係認再審原告以傳單告知社會大眾嘉泰公司
       即嘉信公司，使公眾知悉係以電子郵件及傳單貶損再審
       被告名譽，並無認定事實不憑證據之違法等語，資為抗
       辯。
   (五)、聲明：
    1.再審原告再審之訴駁回。
    2.原確定判決第一、二、三審及再審訴訟費用均由再審原告
      負擔。
  三、按民事訴訟法第496條第1項第1款所稱適用法規顯有錯誤
      ，係指確定判決所適用之法規，顯然不合法律或與現尚有
      效之解釋或最高法院尚有效之判例顯然違反者而言，並應
      以確定判決所認定之事實為基礎，以判斷其適用法規是否
      顯有錯誤。又所謂適用法規顯有錯誤者，不包括漏未斟酌
      證據及認定事實錯誤情形在內（最高法院63年台上字第88
      0號判例參照）。再按民事訴訟法第496條第1項第13款規
      定得提起再審之訴，除當事人發現未經斟酌之證物或得使
      用該證物者外，尚須以該證物如經斟酌，當事人可受較有
      利益之裁判為要件，如該證物縱加斟酌，仍不能認為當事
      人可受較有利之裁判者，即難認再審之訴為有理由（最高
      法院81年度台上字第2727號判決要旨參照）。經查：
    (一)、再審原告固主張，關於再審原告甲○○是否有共同侵權
        行為、再審原告是否發送系爭電子郵件予第三人、系爭
        電子郵件所指稱之對象是否為再審被告、系爭電子郵件
        及傳單是否均侵害再審被告之名譽等情，原確定判決之
        認事用法顯有錯誤，並有消極不適用法規之違誤等語。
        然查，本件再審原告於本院前確定判決中，即已主張相
        同之抗辯，並經原確定判決並於理由詳加論述（見原確
        定判決理由四五六），而原確定判決此部分之認定，係
        屬事實審法院依職權調查審認及取捨證據之職權行使，
        並無違法不當之處，再審原告以本院前確定判決前項採
        認違背法令，並據此提起再審之訴，顯屬無據，應認其
        再審之訴為無理由。
    (二)、至再審原告主張系爭傳單並未侵害再審被告之名譽，原
        確定判決乃將系爭電子郵件及傳單混為一談等語。經查
        ，原確定判決係以：「上訴人夫妻二人竟共同惡意以電
        子郵件散布方式，侮辱被上訴人為「賤商」、「不良建
        商」，及指述被上訴人有故意不出示建照，分區興建之
        「賤招」；並由上訴人乙○○在善化地區散發傳單，指
        述被上訴人「為催收工程期款，直接就把鷹架給拆了，
        真是名符其實的『賤商』」等，嚴重貶損被上訴人之名
        譽等情，除據被上訴人於原審提出而為上訴人所不爭之
        預定房屋買賣契約、預定土地買賣契約、電子郵件下載
        文件、電子郵件附加照片、傳單等件影本為證（原審補
        字卷第6頁至第37頁）外，即上訴人於本院審理時亦自
        陳上開電子郵件及傳單確係上訴人乙○○散發之事實（
        本審卷第68頁），堪信被上訴人上開主張為真實」等情
        （見原確定判決書三），並認：「上訴人以『賤商』、
        『不良建商』、『賤招』等帶有貶損語意之文字侮辱被
        上訴人，已使被上訴人之名譽受損，被上訴人請求上訴
        人二人為回復名譽之適當處分，自屬有據」為其論據（
        見原確定判決書理由七(一)），與最高法院90年台上字第
        646號判例意旨：「按民法上名譽權之侵害非即與刑法
        之誹謗罪相同，名譽有無受損害，應以社會上對個人評
        價是否貶損作為判斷之依據，苟其行為足以使他人在社
        會上之評價受到貶損，不論其為故意或過失，均可構成
        侵權行為，其行為不以廣佈於社會為必要，僅使第三人
        知悉其事，亦足當之」，並無違背。從而，再審原告主
        張，原確定判決認定事實不憑證據之違法，且消極不適
        用法規等語，並無所據，自無足採。
    (三)、本件再審原告復提出「又見春天」建案之廣告傳單數紙
        於本院（見本院卷第20至34頁），主張「又見春天」之
        建商除再審被告外，尚有嘉信建設，再審原告電子郵件
        中所指為嘉信建設，而非再審被告，應有民事訴訟法第
        496條第1項第13款再審事由云云。然原確定判決即已說
        明：「『又見春天』之預售屋建案，係被上訴人興建、
        銷售之建案乙情，為兩造不爭之事實，且有卷附之預售
        房屋及土地買契約書可參」，並參酌系爭電子郵件及傳
        單雖指述「又見春天」建案係由嘉信建設公司興建、銷
        售，然綜觀其侮辱對象，均指向興建、銷售「又見春天
        」之建商，並詳載該建案之地點，均已足使臺南縣善化
        地區之人，不難了解上訴人等謾罵、侮辱對象即為再審
        被告，再審原告於系爭傳單上亦稱：嘉泰開發建設（就
        是嘉信建設）」等各種情狀，認定再審原告電子郵件及
        傳單內容已足以使第三人明瞭其所指述之對象，即為再
        審被告（以上均參見原確定判決書理由五）。是再審原
        告提出之前揭建案廣告傳單，固記載「嘉信機構‧嘉泰
        建設」、「嘉信建設」，不一而足，然卻適足以證明，
        嘉信建設及嘉泰開發建設有限公司，在法律上雖為不同
        之法人，然因兩家公司於建設、銷售及宣傳上之密切關
        係，一般人即難有清楚之分野（即便再審原告亦復如此
        ），再審原告既直指「又見春天」之建商，足使第三人
        明瞭其所指即為再審被告。從而，再審原告既無從依上
        開所謂發現未經斟酌之證物或得使用之證物，受較有利
        益之判決，即難認已符合民事訴訟法第496條第1項第13
        款之再審事由。
  四、綜上所述，本件原確定判決，係依卷內所附之證據資料加
      以取捨、判斷，認定再審原告散發載有「賤商」、「不良
      建商」、「賤招」等帶有貶損語意文字之電子郵件及傳單
      ，構成共同侵權行為，並使再審被告之名譽受損等事實，
      而為再審原告敗訴之判決，要難認原確定判決有何消極不
      適用法規情事，亦無再審原告所指發現未經斟酌之有利證
      物之情形。從而，再審原告依民事訴訟法第496條第1項第
      1款、第13款，提起本件再審之訴，委無足取，其再審之
      訴，為無理由。
丙、末按，再審之訴須具備合法要件，並有再審理由時，始能進
    而為本案有無理由之審判，本件再審之訴並無再審事由，是
    再審原告關於本案有無理由之主張，本院即無審酌之必要。
    本件事證已臻明確，兩造其餘攻擊防禦方法及舉證，對判決
    之結果已不生影響，爰不一一詳為審酌，附此敘明。
丁、據上論結，本件再審原告之訴為無理由，依民事訴訟法第50
    5條、第78條、第85條第1項前段，判決如主文。
中　　華　　民　　國　　96　　年　　8　　月　　28　　日
                  民事第二庭    審判長法　官　   丁振昌
                                      法　官　   吳上康
                                      法　官　   李素靖
上為正本係照原本作成。
如對本判決上訴，須於判決送達後20日內向本院提出上訴狀，未
表明上訴理由者，應於上訴後20日內，向本院提出理由書（須附
繕本）。依法須繳納裁判費並應委任律師為訴訟代理人，始得上
訴。
中　　華　　民　　國　　96　　年　　8　　月　　30　　日
                                      書記官     林鈴香
【附記】
民事訴訟法第466條之1：
(1)對於第二審判決上訴，上訴人應委任律師為訴訟代理人。但上
  訴人或其法定代理人具有律師資格者，不在此限。
(2)上訴人之配偶、三親等內之血親、二親等內之姻親，或上訴人
  為法人、中央或地方機關時，其所屬專任人員具有律師資格並
  經法院認為適當者，亦得為第三審訴訟代理人。
民事訴訟法第466條之2：
上訴人無資力委任訴訟代理人者，得依訴訟救助之規定，聲請第
三審法院為之選任律師為其訴訟代理人。
